臺灣高等法院臺南分院刑事判決　　　　96年度上訴字第1007號
上　訴　人　臺灣雲林地方法院檢察署檢察官
被　　　告　甲○○
上列上訴人因被告誣告案件，不服臺灣雲林地方法院96年度訴字
第285號中華民國96年7月25日第一審判決（起訴案號：臺灣雲林
地方法院檢察署96年度偵字第1663號），提起上訴，本院判決如
下：
    主  文
上訴駁回。
    理  由
一、公訴意旨略以：告訴人乙○○於民國87年4月間，為償還積
    欠廖玉貨款新台幣（下同）710,000元，及因廖玉貨源係來
    自被告甲○○，遂簽發貨款連同利息在內合計820,000元之
    支票4張，及將印章、空白支票21紙交予廖玉，轉交被告作
    為擔保，事後被告竟持上開空白支票簽發7紙支票面額合計
    2,424,600元向他人週轉，最後輾轉由臺灣中小企業銀行股
    份有限公司持有，並向臺灣雲林地方法院提出88年度虎簡字
    第13號給付票款之訴，導致告訴人乙○○名下雲林縣西螺鎮
    ○街路28號房地遭查封拍賣。告訴人乙○○因而要求被告賠
    償其損失，故分別於90年6月10日上午9時許，在雲林縣西螺
    鎮○街路28號，經在場林天平、廖玉等人協調，由被告按月
    償還告訴人乙○○合計1,600,000元，並由被告簽發面額
    1,400,000元本票1張、20,000元本票14張（起訴書誤載為10
    張）作為擔保。嗣被告因故未繼續償還告訴人乙○○，至94
    年6月15日，被告及告訴人乙○○等人，在嘉義縣新港鄉農
    會理事長林茂盛位於嘉義縣新港鄉○○村○○路229號服務
    處協調，由被告簽發面額1,480,000元之本票1張，以作為債
    務擔保。詎被告竟意圖使告訴人乙○○受刑事處分，於94年
    9月3日、10月17日分別向嘉義縣警察局民雄分局南港派出所
    （下稱南港派出所）、雲林縣警察局西螺分局偵查隊（下稱
    西螺分局）提出恐嚇取財告訴，誣指告訴人乙○○分別於(一)
    90年6月10日9時許，在雲林縣西螺鎮○街路28號，作勢打人
    ，及對其恐嚇若不開票還錢，不讓人離去，致其簽發
    1,400,000元本票1張、20,000元本票14張；(二)94年6月15日
    ，在嘉義縣新港鄉○○村○○路229號，強逼其簽發面額
    1,480,000元本票1張。經臺灣雲林地方法院檢察署檢察官以
    94年度偵字第4828號為不起訴處分後，被告猶執意誣陷，具
    狀聲請再議，經臺灣高等法院臺南分院檢察署再以95年度上
    聲議字第286號處分書予以駁回確定。因認被告涉犯刑法第
    169條第1項誣告罪嫌云云。
二、按犯罪事實應依證據認定之，無證據不得認定犯罪事實。又
    不能證明被告犯罪者，應諭知無罪之判決，刑事訴訟法第
    154條第2項、第301條第1項分別定有明文。又檢察官就被告
    犯罪事實，應負舉證責任，並指出證明之方法。刑事訴訟法
    第161條第1項亦有明文。因此，檢察官對於起訴之犯罪事實
    ，應負提出證據及說服之實質舉證責任。倘其所提出之證據
    ，不足為被告有罪之積極證明，或其闡明之證明方法，無從
    說服法官以形成被告有罪之心證，基於無罪推定之原則，自
    應為被告無罪判決之諭知（最高法院92年度台上字第128號
    判例參照）。又按告訴人所訴事實，不能證明其係實在，對
    於被訴人為不起訴處分確定者，是否構成誣告罪，尚應就其
    有無虛構誣告之故意以為斷，並非當然可以誣告罪相繩。誣
    告罪之成立，以意圖他人受刑事處分虛構事實而向該管公務
    員申告為其要件，故其所訴事實，雖不能證明係屬實在，而
    在積極方面尚無證據證明其確係故意虛構者，仍不能遽以誣
    告罪論處（最高法院59年台上字第581號、46年台上字第927
    號判例參照）。
三、查本件公訴人認被告涉有前揭犯行，無非以(一)證人廖玉、林
    天平及林茂盛之檢察官訊問筆錄；(二)本票影本16張；(三)臺灣
    雲林地方法院檢察署94年度偵字第4828號處分書、臺灣高等
    法院台南分院檢察署95年度上聲議字第286號處分書；(四)被
    告94年9月3日及94年10月17日警詢筆錄等，為其證明方法。
    被告於本院聲請調閱臺灣雲林地方法院檢察署88年度偵字第
    4670號卷宗。訊據被告固坦承於上揭時、地，簽發附表所示
    本票，並於94年9月3日及10月17日向警察機關對告訴人乙○
    ○提出恐嚇取財告訴等情不諱，惟堅決否認涉犯誣告犯行。
    辯稱：伊沒有誣告的故意，乙○○說不開票不能走，我因為
    是一個人，所以被逼簽發本票，在恐嚇取財案件中，因為證
    據較薄弱，檢察官始為不起訴處分等語。經查：
  (一)被告與告訴人乙○○間存在債務糾紛，告訴人乙○○認被告
    積欠其債務，要求被告簽發票據。被告於90年6月10日9時許
    ，在證人林天平位於雲林縣西螺鎮○街路28號住處，簽發如
    附表編號1至15號本票；復於94年6月15日，在證人林茂盛位
    於嘉義縣新港鄉○○村○○路229號服務處，簽發如附表編
    號16本票。嗣被告則先於94年9月3日向南港派出所提出恐嚇
    取財告訴，復於94年10月17日向西螺分局提出恐嚇取財告訴
    ，指訴遭告訴人乙○○妨害自由及恐嚇取財，始簽發附表所
    示本票等情，業據被告於原審及本院坦承不諱，並有附表所
    示本票影本16張、臺灣雲林地方法院檢察署94年度偵字第
    4828號處分書、臺灣雲林地方法院檢察署88年度偵字第4670
    號處分書、臺灣高等法院台南分院檢察署95年度上聲議字第
    286號處分書、臺灣雲林地方法院89年度訴字第123號民事判
    決、被告94年9月3日及94年10月17日警詢筆錄等在卷可稽，
    堪信屬實。至於被告與告訴人乙○○間，究竟係何人積欠債
    務一節，與被告是否涉犯誣告罪嫌無涉，本院審理範圍限於
    被告向警察機關提出告訴時，是否具備犯誣告罪之主觀犯意
    及客觀犯行，而不及於被告與告訴人乙○○間之民事糾紛，
    併此說明。
  (二)被告2次簽發附表所示本票時，認遭告訴人乙○○涉犯妨害
    自由及恐嚇取財罪嫌，先於94年9月3日，向嘉義縣警察局民
    雄分局南港派出所報案，指稱：「乙○○就以言詞恐嚇我，
    叫我要開出商業本票給他，若不開本票給他，就不要讓我回
    去，我因為害怕他對我的言詞恐嚇，所以就開本票給乙○○
    。…當時他有作勢要打我，我因害怕，就順從他的要求」；
    復於94年10月17日，向西螺分局報案，指稱：「94年初乙○
    ○到我家中逼錢，所以我才邀乙○○到林茂盛家中處理這件
    事，但還是要我再簽下1百多萬元本票」等語，經臺灣雲林
    地方法院檢察署檢察官偵查終結，以證據不足為由，對乙○
    ○為不起訴處分，被告不服，聲請再議，臺灣高等法院臺南
    分院檢察署亦認為證據不足，駁回再議等情，有警詢筆錄影
    本2件、臺灣雲林地方法院檢察署檢察官94年度偵字第4828
    號不起訴處分書及臺灣高等法院台南分院95年度上聲議字第
    286號處分書各一紙在卷可稽，堪信屬實。然被告分別在證
    人林天平及林茂盛處所，簽發如附表所示之本票，為被告及
    告訴人乙○○均不爭執之事實，2人間之歧異，僅存在「何
    人積欠何人債務」及「被告簽發本票之際，有無受不法外力
    影響」。就「何人積欠何人債務」方面，前已述及，非本院
    審理範圍。另「被告簽發本票之際，有無受不法外力影響」
    一節，被告認其遭乙○○言詞恫嚇及作勢毆打，始簽發本票
    ，進而對乙○○所提出之妨害自由等告訴，固經檢察官偵查
    終結，認為乙○○罪嫌不足。但檢察官之不起訴處分，僅能
    認定「依現存事證，無法認定乙○○有不法行為」，尚不得
    以此反推認為「被告『虛構』恐嚇及作勢毆打」。再者，被
    告自認未積欠告訴人乙○○債務，竟會簽發如附表所示之本
    票16張，其原因為何，亦不無疑問。縱使檢察官以證人林天
    平及廖玉證詞，對乙○○涉嫌妨害自由犯行部分為不起訴處
    分，亦僅能認為「被告在簽發本票之際，是否遭外力影響」
    情節，模糊而無法證明。亦即，依現存事證，難以證明乙○
    ○有妨害自由等犯行，但相對地，此亦無法證明被告有虛構
    情節，進而誣告乙○○犯行。況乙○○2次與被告協調債務
    問題時，係使用何種語氣、有無造成被告內心壓力及客觀上
    有無使被告認為其自由已遭妨害，相當程度取決於被告當時
    主觀上之內心心境，及對外界壓力之耐受度。縱乙○○在協
    調時，用語中性、語氣平和，亦有可能因為被告主觀感受及
    認知，而有不同評價。況且，被告不具備法律專業，是否得
    精確評價乙○○之語言及行為，在法律上將產生何種後果，
    亦不無疑問。綜上所述，被告於本案中，主觀上認為其於簽
    發本票之際，遭受到不法外力介入，向警察機關提出告訴，
    尚難認為有何誣告之主觀犯意及客觀犯行。
四、本院就被告被訴誣告犯行，綜合全案之卷證資料，對於公訴
    意旨所提出之各項證據逐一審認，因客觀上尚未達於通常一
    般人均不致有所懷疑，而得確信其犯罪事實之程度，依「罪
    證有疑，利於被告」之法則，即應作有利於被告之認定。此
    外，又查無其他積極證據足證被告有何上開犯行，尚不能證
    明其犯罪，揆諸前揭條文規定及判例意旨，應為其無罪判決
    之諭知。原審基上而諭知被告無罪，本院核其認事用法，並
    無不合，檢察官上訴，指摘原判決不當，為無理由，應駁回
    其上訴。
據上論結，應依刑事訴訟法第368條，判決如主文。
本案經檢察官邱克斌到庭執行職務。
中　　華　　民　　國　　96　　年　　12　　月　　13　　日
                  刑事第二庭    審判長法　官  葉居正
                                      法　官  郭千黛
                                      法　官  洪碧雀
以上正本證明與原本無異。
檢察官如不服本判決應於收受本判決後十日內向本院提出上訴書
，其未敘述上訴理由者並得於提起上訴後十日內向本院補提理由
書。
　　　　　　　　　　　　　　　　　　　書記官  李梅菊
中　　華　　民　　國　　96　　年　　12　　月　　13　　日
附表：
┌──┬─────┬─────┬─────┬──────┐
│編號│  發票人  │  受款人  │  到期日  │ 金額（元） │
├──┼─────┼─────┼─────┼──────┤
│ 1  │  甲○○  │  乙○○  │ 96.10.31.│   140萬    │
├──┼─────┼─────┼─────┼──────┤
│ 2  │  甲○○  │  乙○○  │ 91.10.15.│     2萬    │
├──┼─────┼─────┼─────┼──────┤
│ 3  │  甲○○  │  乙○○  │ 91.11.15.│     2萬    │
├──┼─────┼─────┼─────┼──────┤
│ 4  │  甲○○  │  空  白  │ 92.01.20.│     2萬    │
├──┼─────┼─────┼─────┼──────┤
│ 5  │  甲○○  │  空  白  │ 92.02.20.│     2萬    │
├──┼─────┼─────┼─────┼──────┤
│ 6  │  甲○○  │  空  白  │ 92.03.20.│     2萬    │
├──┼─────┼─────┼─────┼──────┤
│ 7  │  甲○○  │  空  白  │ 92.04.20 │     2萬    │
├──┼─────┼─────┼─────┼──────┤
│ 8  │  甲○○  │  空  白  │ 92.05.20.│     2萬    │
├──┼─────┼─────┼─────┼──────┤
│ 9  │  甲○○  │  空  白  │ 92.06.20.│     2萬    │
├──┼─────┼─────┼─────┼──────┤
│ 10 │  甲○○  │  空  白  │ 92.07.20.│     2萬    │
├──┼─────┼─────┼─────┼──────┤
│ 11 │  甲○○  │  空  白  │ 92.08.20.│     2萬    │
├──┼─────┼─────┼─────┼──────┤
│ 12 │  甲○○  │  空  白  │ 92.09.20.│     2萬    │
├──┼─────┼─────┼─────┼──────┤
│ 13 │  甲○○  │  空  白  │ 92.10.20.│     2萬    │
├──┼─────┼─────┼─────┼──────┤
│ 14 │  甲○○  │  空  白  │ 92.11.20.│     2萬    │
├──┼─────┼─────┼─────┼──────┤
│ 15 │  甲○○  │  空  白  │ 92.12.20.│     2萬    │
├──┼─────┼─────┼─────┼──────┤
│ 16 │  甲○○  │  乙○○  │ 94.06.15.│   148萬    │
└──┴─────┴─────┴─────┴──────┘
